【裁判字號】    98,訴,673
【裁判日期】    990421
【裁判案由】    拆屋還地
【裁判全文】
臺灣臺中地方法院民事判決          98年度訴字第673號
原      告  甲○○
即反訴被告
訴訟代理人  林伸全律師
複代理人    王德凱律師
被      告  丙○○
即反訴原告              75巷.
訴訟代理人  乙○○
上列當事人間請求拆屋還地事件，本院於民國99年3月24日言詞
辯論終結，判決如下：
    主  文
被告應給付原告新台幣萬零玖佰陸拾元，並自民國98年10月16
日起，至兩造就如附圖所示A、B、D、E、F部分土地之租賃契約
終止之日止，按月給付告新台幣伍佰壹拾陸元。
原告其餘之訴駁回。
訴訟費用由被告負擔百分之五，餘由原告負擔。
本判決第一項原告勝訴部分，得假執行，如被告以新台幣參萬零
玖佰陸拾元為原告預供擔保，得免為假執行。
原告其餘假執行之聲請駁回。
反訴原告之訴駁回。
反訴訴訟費用由反訴原告負擔。
    事實及理由
甲、程序方面：
一、按被告於言詞辯論終結前，得在本訴繫屬之法院，對於原告
    及就訴訟標的必須合一確定之人提起反訴；反訴之標的，與
    本訴之標的及防禦方法不相牽連者，不得提起，民事訴訟法
    第259條、第260條第1項定有明文。本件被告於民國（下同
    ）98年5月21日具狀提起反訴，請求確認原告要求被告拆除
    之建物所在之土地，被告有優先承買權存在，並請求原告將
    該等土地所有權移轉登記塗銷，核與提起反訴之要件相符，
    是本件被告提起反訴，應予准許，合先敘明。
二、按訴狀送達後，原告不得將原訴變更或追加。但擴張或減縮
    應受判決事項之聲明者、不甚礙被告之防禦及訴訟之終結者
    ，不在此限。民事訴訟法第255條第1項第3款、第7款定有明
    文。本件原告提起本訴原聲明請求：被告應將坐落台中縣大
    甲鎮○○段105之1、106之1地號土地上如起訴狀附圖所示A
    部分所示面積265平方公尺（實測為準）之水泥磚造建物拆
    除，並將土地返還原告。其後於98年10月16日具狀陳，被告
    就其無權占用部分，應返還不當得利，乃追加聲明請求被告
    應給付原告新台幣（下同）7萬5874元，並自98年10月16 日
    起，至交還上開土地之日止，按月給付原告1265元。後又於
    99年1月13日具狀減縮聲明為：1.被告應將坐落台中縣大甲
    鎮○○段105之1地如附圖所示D、E、F部分（面積依序為62
    平方公尺、6平方公尺、181平方公尺）、106之1地號土地上
    如附圖所示A、B部分（面積依序為6平方公尺、70平方公尺
    ）水泥磚造建物拆除，並將土地返還原告。2.被告應給付原
    告4萬270元，並自98年10月16日起，至交還上開土地之日止
    ，按月給付原告671元，核原告擴張及減縮應受判決事項之
    聲明及追加請求權基礎，不甚礙被告之防禦及訴訟之終結，
    依前揭法律規定，自應准許，合先敘明。
乙、實體方面：
壹、本訴部份：
一、原告主張：原告90年2月19日、93年3月25日，經由法院拍賣
    先後取得坐落台中縣大甲鎮○○段105之1（分割自同段105
    地號，以下簡稱系爭105之1地號土地）、106之1地號（分割
    自同段106地號，以下簡稱系爭106之1地號土地）土地之所
    有權，權利範圍全部，惟於原告取得所有權前，被告在系爭
    105之1地號如附圖所示D部分（面積62平方公尺）、E部分（
    面積6平方公尺）、F部分（面積181平方公尺）土地上，及
    系爭106之1地號土地上如附圖所示A部分（面積6平方公尺）
    、B部分（面積70平方公尺）土地上設置水泥磚造建物，於
    原告取得所有權後，被告仍未將其有之建物拆遷而無權占用
    上開土地，爰依民法第767條第1項規定，請求被告拆屋還地
    ；又被告無權占用上開土地，無法律上原因受有利益，致原
    告受有損害，原告得請求被告返還相當於租金之不當得利，
    因系爭土地公告地價為每平方公尺272元，按年息百分之7計
    算，原告每月受有671元之損失，被告享有每月671元之占使
    用利益，自98年10月16日往前回溯5年期間，被告取得之不
    當得利為4萬270元，另自98年10月16日往後，被告亦按月取
    得671元不法利益，爰請求被告給付；退步而言，縱認被告
    就前述土地有租賃關係存在，原告亦得請求被告給付租金，
    自98年10月16日往前回溯5年租金為4萬270元，另自98年10
    月16日往後，至土地返還之日止，亦應按月給付671元租金
    等語，並聲明：1.被告應將系爭105之1地號如附圖所示D部
    分（面積62平方公尺）、E部分（面積6平方公尺）、F部分
    （面積181平方公尺）土地上，及系爭106之1地號土地上如
    附圖所示A部分（面積6平方公尺）、B部分（面積7 0平方公
    尺）土地上設置水泥磚造建物拆除，並將土地返還原告。2.
    被告應給付原告4萬270元，並自98年10月16日起，至交還上
    開土地之日止，按月給付原告671元。且陳明：願供擔保請
    准宣告假執行。
二、被告則以：系爭105之1、106之1地號土地，本為被告所有，
    被告於56年間即在系爭土地上興建房屋而原始取得系爭建物
    有權，並申請稅籍，其後63年間，被告又獨自出資改建系爭
    如附圖所示A、B、D、E、F部分等建物而原始取得，並居住
    使用迄今，被告興建之初為土地之所有權人自非無權占用。
    又被告本為系爭如附圖示A、B、D、E、F部分磚造房屋其坐
    落土地之所有權人，其後系爭土地因法院拍賣而為原告取得
    ，惟依最高法院48年台上字第1457號判例意旨，民法第425
    條之1規定，被告均為有權使用，原告主張被告為無權占用
    應拆屋還地，為無理由等語置辯，並聲明：原告之訴及假執
    行之聲請均駁回，如受不利益之決，願供擔保請准宣告免為
    假執行。
三、本件經兩造協商簡化爭點，就下列事實不為爭執，本院自得
    採為芾判決之基礎：
（一）系爭105之1（分割自同段105地號）、106之1地號（分割
      自同段106地號）土地，本為被告所有；被告於81年11月
      30日以贈與為原因，將106之1地號土地移轉所有權登記予
      已故訴外人蔣進榮（98年2月8日死亡），經債權人台中縣
      大甲鎮農會聲請強制執行，由原告於90年2月8日以100 萬
      元價金拍賣取得所有權，於90年2月19日完成所有權移轉
      登記；被告於81年11月30日以贈與為原因，將105之1地號
      土地移轉所有權登記予已故訴外人蔣進傳（95年4月3日死
      亡），經債權人台中縣大甲鎮農會聲請強制執行，由原告
      於93年3月11日以58萬元價金拍賣取得所有權，並於93年3
      月25日完成所有權移轉登記。
（二）被告於56年間，於坐落系爭105之1地號如附圖所示D、E、
      F部分及系爭106之1地號如附圖所示A、B部分之土地設有
      未保存登記物（門牌號碼住台中縣大甲鎮○○里○鄰○○
      路○段1675巷7號）占有使用。
（三）已故蔣進榮、蔣進傳生前均與被告同住於台中縣大甲鎮○
      ○里○鄰○○路○段1675巷7號房屋內。
四、原告主張被告在系爭105之1地號如附圖所示D部分（62平方
    公尺）、E部分（6平方公尺）、F 部分（181平方公尺）土
    地上，及系爭106之1地號土地上如附圖所示A部分（6平方公
    尺）、B部分（70平方公尺）土地上設置水泥磚造建物，於
    原告取得所有權後，已屬占用，應將建物拆除，並將土地返
    還原告，並返還不當得利；又預備主張若被告占用之前述土
    地與之原告間有租賃關係存在，被告亦應給付租金予原告等
    語，惟原告之主張業經被告所否認，並以前詞置辯：經查：
（一）系爭105之1（分割自同段105地號）、106之1地號（分割
      自同段106地號）土地，本為被告所有；被告於81年11 月
      30日以贈與為原因，將106之1地號土地移轉所有權登記予
      已故訴外人蔣進榮（98年2月8日死亡），經債權人台中縣
      大甲鎮農會聲請強制執行，由原告於90年2月8日以100 萬
      元價金拍賣取得所有權，於90年2月19日完成所有權移轉
      登記；被告於81年11月30日以贈與為原因，將105之1地號
      土地移轉所有權登記予已故訴外人蔣進傳（95年4月3日死
      亡），經債權人台中縣大甲鎮農會聲請強制執行，由原告
      於93年3月11日以58萬元價金拍賣取得所有權，並於93 年
      3月25日完成所有權移轉登記。且被告於56年間，於系爭
      105之1地號如附圖所示D、E、F部分建物，及系爭106之1
      地號如附圖所示A、B部分之土地設有未保存登記物（建物
      門牌號碼住台中縣大甲鎮○○里○鄰○○路○段1675巷7號
      ），且在建物門前設置如附圖所示C、G之水泥曬榖場占有
      使用等事實，為兩造所不爭執，且有原告所提出土地登記
      謄本二份、被告提出之稅籍證明書一份，在卷可稽，並經
      本院履勘現場，並調閱本院89年度執字第8441號卷、92年
      度執字第37052號卷宗，查核屬實，堪信為真實；
（二）按「土地與房屋為各別之不動產，各得單獨為交易之標的
      ，且房屋性質上不能與土地使用權分離而存在，亦即使用
      房屋必須使用該房屋之地基，故土地及房屋同屬一人，而
      將土地及房屋分開同時或先後出賣，其間雖無地上權設定
      ，然除有特別情事，可解釋為當事人之真意，限於賣屋而
      無基地之使用外，均應推斷土地承買人默許房屋承買人繼
      續使用土地」（最高法院48年台上字第1457號判例意旨參
      照）。且「土地及其土地上之房屋同屬一人所有，而僅將
      土地或僅將房屋所有權讓與他人，或將土地及房屋同時或
      先後讓與相異之人時，土地受讓人或房屋受讓人與讓與人
      間或房屋受讓人與土地受讓人間，推定在房屋得使用期限
      內，有租賃關係。其期限不受第449條第1項規定之限制。
      前項情形，其租金數額當事人不能協議時，得請求法院定
      之。」民法第425條之1（88年4月21日增訂，89年5月5日
      施行）亦定有明文。參諸民法第425條之1之立法理由明示
      該條文第1項乃基於48年台上字第1457號判例意旨，並敘
      明其法律關係為租賃，以為杜爭議而設此條第1項，是本
      件系爭105之1、106之1地號土地，本均為被告所有，而原
      告於56年間在上開二筆土地分上，分別設置前述如附圖所
      示A、B、D、E、F部分建物，原始取得系爭建物之所有權
      ，其後被告雖於81年11月30日以贈與為原因，將106之1地
      號土地移轉所有權登記予已故訴外人蔣進榮；於81年11月
      30日以贈與為原因，將105之1地號土地移轉所有權登記予
      已故訴外人蔣進傳，依前述判例及第425條之1規定，被告
      就如附圖所示A、B、D、E、F部分建物，分別與蔣進榮、
      蔣進傳間，就建物在之土地位置有租賃關係存在，且其期
      限為「推定在房屋得使用期限內」有租賃關係，是被告占
      有使用如附圖所示A、B、D、E、F部分土地即非屬無權占
      用，應可認定。
（三）再按，出租人於租賃物交付後，承租人占有中，縱將其所
      有權讓與第三人，其租賃契約，對於受讓人仍繼續存在。
      民法第425條第1項定有明文，是系爭如附圖所示A、B、D
      、E、F部分建物占用之土地，於蔣進榮、蔣進傳交付予被
      告占有使用中，蔣進榮、蔣進傳分別將土地所有權讓與原
      告，其租賃契約，對於受讓人之原告仍繼續存在。即兩造
      就如附圖所示A、B、D、E、F部分建物占用之土地，有租
      賃關係存在。且民法債編施行前發生之債，除本施行法有
      特別規定外，不適用民法債編之規定；其在修正施行前發
      生者，除本施行法有特別規定外，亦不適用修正施行後之
      規定。民法債編施行法第1條亦定有明文，本件被告與蔣
      進榮、蔣進傳就系爭106之1地號、105之1地號如附圖所示
      A、B、D、E、F部分建物占用之土地所成立之租賃契約，
      均在民法債編修正條文89年5月5日施行之前即已發生，依
      前述施行法第1條規，自不受民法425條第2項「未經公證
      之不動產租賃契其期限逾5年或未定期限者不用之」規定
      之限制，是兩造間就如附圖所示A、B、D、E、F部分建物
      占用之土地，亦因民法第425條第1項規定買賣不破租賃原
      則之適用，而有前述租賃關係存在，應可認定。再者，兩
      造就如附圖所示A、B、D、E、F部分建物所在之土地，存
      有租賃關係，被告占有使用上開土地，係基於租賃之法律
      關係而占用，其非屬無權占有，亦可認定，原告主張被告
      所有如附圖所示A、B、D、E、F部分建物，有無權占用原
      告土地，而獲致不當得利之情事，進而請求被告將如附圖
      所示A、B、D、E、F部分建物拆除並返還土地，及請求被
      告返還不當得利，均無可採，應予駁回。
（四）另按「前項情形，其租金數額當事人不能協議時，得請求
      法院定之。」民法第425條之1第2項定有明文，兩造就如
      附圖所示A、B、D、E、F部分建物占用之土地，既有租賃
      關係存在，已如前述，惟就該租賃關係之租金數額，被告
      與蔣進榮、蔣進傳未曾約定，兩造亦未有約定，原告請求
      本院審定，於法有據。又「城市地方房屋之租金，以不超
      過土地及其建築物申報總價年息百分之十為限。」、「第
      97條第99條及第101條之規定，於租用基地建築房屋均準
      用之」。土地法第97條第1項、第105條分別定有明文。原
      告請求依申報地價年息百分之七計算兩造間租賃關係之租
      金，未逾土地法第105條及第97條第1項所定租金限額；衡
      諸系爭土地偏屬郊外，靠近大甲溪堤防，非屬繁榮地帶，
      僅供被告住宅使用，未經營商業，而申報地價未及公告現
      值七分之一（目前申報地價272元約當公告現值2100元
      12.95%）等情形，本院審酌系爭系爭105之1、106之1地號
      土地所在之位置，繁榮程度，認本件原告請求計算被告承
      租系爭如附圖所示A、B、D、E、F部分土地之租金，以申
      報地價每平方公尺272元年息百分之七計算，尚無不當。
      依此計算，原告請求被告給付98年10月16日往前回溯5年
      期間（即93年10月16日起，至98年10月15日止），被告應
      給付之租金為3萬960元【計算式：每月租金為516元（325
      平方公尺×272元×7%÷12= 516元，元以下四捨五入）；
      5年租金為：5×12×516元=30960元）；另自98年10 月16
      日起，至租賃關係消滅之日止，原告亦得按月請求被告之
      給付之租金為516元；基上，原告請求被告給付租金30960
      元及98年10月16日起，至租賃關係消滅之日止，按月給付
      516元租金，於法有據，惟原告請求逾此範圍之部分，亦
      難准許。
五、綜上所述，原告本於租金給付請求權之法律關係，請求被告
    給付3萬960元，及自98年10月16日起，至兩造系爭租關係消
    滅之日止，按月給付原告516元，於法有據，應予准許，惟
    逾此部分之請求，則無理由，應予駁回。
六、本件原告勝訴部分所命被告給付金額不逾50萬元，爰依職權
    宣告假執行；被告陳明願供擔保，請准宣告免為假執行，經
    核並無不合，爰酌定相當擔保金，併准許之。至於原告敗訴
    部分，其假執行之聲請失所附麗，應併予駁回。
貳、反訴部份：
一、反訴原告（即被告）主張：反訴原告就系爭105之1地號土地
    如附圖所示D、E、F部分土地，及系爭106之1地號如附圖所
    示A、B部分之土地，設有未保存登記物（門牌號碼住台中縣
    大甲鎮○○里○鄰○○路○段1675巷7號）就該等建物所占有
    之土地，反訴原告與蔣進傳、蔣進榮本有租賃關係存在，依
    法於法院拍賣時，反訴原告本於承租人之地位有優先承買權
    ，惟法院或之反訴被告（即原告）未書面通知反訴原告行使
    優先承購，反訴原告之優先承買權自不因該等土地所有權移
    轉登記而受影響，今反訴原告已行使優先承買權，反訴被告
    就前述建物所在土地之所有權移轉登記，有礙反訴原告優先
    承買權之行使，應予塗銷等語，並聲明：1.確認反訴原告對
    反訴被告與已故蔣進傳於93年3月13日，就蔣進傳所有系爭
    105之1地號土地如附圖所示D、E、F部分土地成立之買賣契
    約，有優先承買權存在；確認反訴原告對反訴被告與已故蔣
    進榮於90年2月1日，就蔣進榮所有系爭106之1地號如附圖所
    示A、B部分土地成立之買賣契約，有優先承買權存在。2.反
    訴被告就系爭105之1地號土地如附圖所示D、E、F部分土地
    於93年3月25日以拍賣為原因，而為之所有移轉登記，應予
    塗銷；反訴被告系爭106之1地號如附圖所示A、B部分土地，
    於90年2月19日以拍賣為原因而為之所有權移轉登記應予塗
    銷。
二、反訴被告則以：系爭土地分於鈞院89年度執字第8441號、92
    年度執字第37052號強制執行事件，因拍賣由反訴被告取得
    ，反訴原告與該二件強制執行事件債務人蔣進榮、蔣進傳為
    父子，系爭土地由反訴原告贈與蔣進榮、蔣進傳二人，並與
    蔣進榮、蔣進傳同住在現有建物內（三合院），執行法院於
    執行中亦到場查封，反訴原告對土地遭查封拍賣一節，知之
    甚明，反訴原告就該土地拍賣後多年均無異議，更無主張優
    先承買權之行為，直至反訴被告提起本件訴訟後，數月後始
    提起本件反訴，非真正有優先承買之意思，應認反訴原告已
    拋棄其優先承買權，且如許其行使，若該土地價值上漲而其
    僅需依原告拍定價格購買，亦非事理之平，反訴原告主張其
    有優先承買權，應非有理等語，並聲明：駁回反訴原告之訴
    。
三、按確認法律關係之訴，非原告有即受確認判決之法律上利益
    者，不得提起之；確認證書真偽或為法律關係基礎事實存否
    之訴，亦同。民事訴訟法第247條第1項定有明文。又所謂「
    即受確認判決之法律上利益」，係指因法律關係之存否不明
    確，致原告在私法上之地位有受侵害之危險，而此項危險得
    以對於被告之確認判決除去者而言（參最高法院42年台上字
    第1031號、52年台上字第1240號判例意旨）。本件反訴原告
    起訴主張就如系爭105之1地號土地如附圖所示D、E、F部分
    土地，及系爭106之1地號如附圖所示A、B部分之土地，有優
    先承買權，惟為反訴被告否認，使反訴原告法律上之地位受
    有不明之危險，此等危險自得依確認判決加以除去，是反訴
    原告提起本件確認之訴，有即受確認判決之法律上利益，先
    予敘明。
四、按「租用基地建築房屋，出租人出賣基地時，承租人有依同
    樣條件優先承買之權。承租人出賣房屋時，基地所有人有依
    同樣條件優先承買之權。前項情形，出賣人應將出賣條件以
    書面通知優先承買權人。優先承買權人於通知達到後10日內
    未以書面表示承買者，視為放棄。出賣人未以書面通知優先
    承買權人而為所有權之移轉登記者，不得對抗優先承買權人
    」。民法第426條之2定有明文，且「基地出賣時，地上權人
    、典權人或承租人有依同樣條件優先購買之權。房屋出賣時
    ，基地所有權人有依同樣條件優先購買之權。其順序以登記
    之先後定之。前項優先購買權人，於接到出賣通知後十日內
    不表示者，其優先權視為放棄。出賣人未通知優先購買權人
    而與第三人訂立買賣契約者，其契約不得對抗優先購買權人
    。」土地法第104條規定亦定有明文。本件反訴原告就系爭
    105之1地號土地如附圖所示D、E、F部分土地，及系爭106
    之1地號如附圖所示A、B部分之土地，分別與反訴被告之前
    手蔣進傳、蔣進榮間，有租賃關係存在，已如前述，而系爭
    106之1地號土地所有權已故訴外人蔣進榮（98年2月8日死亡
    ），經債權人台中縣大甲鎮農會聲請強制執行，由反訴被告
    於90年2月8日以100萬元價金拍賣取得所有權，於90年2月19
    日完成所有權移轉登記；系爭105之1地號土地所有權，亦經
    債權人台中縣大甲鎮農會聲請強制執行，由反訴被告於93年
    3月11日以58萬元價金拍賣取得所有權，並於93年3月25日完
    成所有權移轉登記，亦如前述，是系爭105之1地號如附圖所
    示D、E、F部分土地、系爭106之1地號如附圖所示A、B部分
    之土地反訴原告既是承租人，則依法應由原所有權人即蔣進
    榮、蔣進傳二人將買賣條件以書面通知反訴原告，告知其是
    否以同一條件承買，固屬無誤，惟查：
（一）審諸系爭民法第426條之2規定之立法理由「建築基地之出
      租人將基地出賣予第三人時，承租人之租賃權雖繼續存在
      ，然其使用與所有仍不能合一，承租人在承租基地上設置
      建築物出賣予第三人，亦然，為達到使用與所有合一之目
      的，促進之利用並減少糾紛，爰參照土地法第104條增訂
      本條」。本件系爭105之1、1065之1地號土地經法院查封
      拍賣時，反訴原告與蔣進榮、蔣進傳共同設籍居住在台中
      縣大甲鎮○○里○鄰○○路○段1675巷7號即系爭建物內等
      事實，為兩造所不爭執，是系爭105之1、1065之1地號土
      地，遭法院查封拍賣之情事，反訴原告自應知之甚稔，反
      訴原告主張其不知系爭建物所在土地遭法院查封拍賣，顯
      悖事理，自無可採。經審諸前述強制執行卷宗，系爭105
      之1、1065之1地號土地查封拍賣，甚且於分配價金之過程
      中，反訴原告就其在105之1、1065之1地號土地有租賃關
      係一節，全無申報，而蔣進榮、蔣進傳明知租賃情事，亦
      未曾向本院執行處陳明基地租賃關係存在，顯見強制執行
      過程中，係可歸責於反訴原告之事由，致本院執行處不知
      系爭土地有租賃關係存在，而未能以書面通知反訴原告，
      應可認定。按權利之行使，不得違反公共利益，或以損害
      他人為主要目的。行使權利，履行義務，應依誠實及信用
      方法。民法第148條定有明文。反訴被告於系爭105之1、
      1065之1地號土地，遭法院查封拍賣之情事，既為明知強
      制執行之情事，其與蔣進榮、蔣進傳故意不為陳報租賃關
      係存在，致法院拍賣條件，無法記載該租賃關係之存在，
      更無法以書面通知反訴原告行使優先承買權，反訴原告於
      反訴被告承買並取得系爭土地有權移轉登記各逾8年及5年
      後，方提起反訴向反訴被告主張優先承買權，其行使權利
      未依誠實及信用方法為之甚明，反原告行使優先承買權之
      主張不合法，自不得准許。
（二）又「按基地出賣時，地上權人、典權人或承租人有依同樣
      條件優先購買之權。房屋出賣時，基地所有權人有依同樣
      條件優先購買之權。其順序以登記之先後定之，土地法第
      104條第1項定有明文。此項規定之目的，係為保護現有基
      地或房屋所有權人、典權人、地上權人、承租人或其他合
      法使用人之權益。惟為免因此影響交易安全及安定，另於
      同條第二項規定優先購買權人，於接到出賣通知後10日內
      不表示依同樣條件購買者，其優先權視為放棄，以資平衡
      兼顧。因該條對於應為通知之人及其通知之方式，皆未為
      限制規定，解釋上即不論出賣人或買受人之通知，係以口
      頭或書面方式為之，僅須使優先購買權人知悉其有優先購
      買之權利且可得行使均足當之。」（最高法院91年度台上
      字第1301號判決要旨參照）；再者，「按基地出賣時，承
      租人有依同樣條件優先購買之權，土地法第104條第1項定
      有明文，而此項優先購買權，除基地承租人不於接到出賣
      通知後10日內為表示，依同條第2項前段規定應視為放棄
      外，若基地承租人於知悉土地買賣後，曾明示或默示表示
      拋棄該優先購買權者，自仍生權利拋棄之效力。」（最高
      法院86年台上3710號判決要旨參照）。按民法第426條之2
      規定之立法目的在於使用與所有合一，以促進物之利用，
      並減少糾紛，已如前述，是解釋系爭條文，自應乎合此條
      文設立之宗旨。該條文雖定明：「出賣人應將出賣條件以
      書面通知優先承買權人。」，其目的無非是讓承租人知悉
      出賣之條件，以利承租人決定是否行使權利讓使用與有合
      一，如承租人就出賣之條件知之甚明，而與出賣人合意不
      行使優先承買權，並使出賣人故意不為書面通知，則承租
      人不行使優先承買權之意思甚明，自不得事後以出賣人未
      書面向其通知買賣條件而向後手行使優先權，方符合事理
      。系爭105之1、1065之1地號土地，遭法院查封拍賣時，
      反訴原告與蔣進榮、蔣進傳同住在系爭土地上之房屋，且
      於拍賣後，反訴原告亦與蔣進榮、蔣進傳續住使用系爭土
      地，反訴原告既知系爭建物在土地出賣之情事，其隨時得
      主張優先權，其故意不為主張，任由不知情之本院執行處
      將系爭土地有權移轉登記予反訴被告，反訴原告沒有行使
      優先權之意思甚明；且縱不論反訴原告早已知系爭土地出
      賣之條件，然蔣進榮、蔣進傳已死亡，就買賣條件本無從
      再為書面通知反訴原告，今反訴被告向反訴原告提起訴訟
      請求反訴原告拆屋還地，其起訴狀中即載明系爭二筆土地
      為反訴被告向法院拍賣取得，反訴原告於收受本院送達之
      起訴狀繕本後，先後於98年4月1日、98年5月13日具狀及
      於本院98年4月15日、5月13日到庭答辯：基於民法第425
      條之1、第425條第1項規定，系爭建物所在之土地，反訴
      原告與蔣進榮、蔣進傳間有租賃關係，並基於買賣不破租
      賃之關係，與反訴被告間有租賃關係存在，而非無權占用
      等語，惟就優先承權部分，全無主張，依前述民法第426
      條之2第2項規定，反訴原告受書面通知後10日未為優先承
      買權之主張，其應視同放棄，自不得於98年5月21日再提
      本反訴主張之；況反訴原告於反訴被告請求拆屋還地之本
      訴中，一再抗辯基於買賣不破租賃，與反訴被告就系爭建
      物在之土地有租賃關係，其既已承認反訴被告與蔣進榮、
      蔣進傳間因拍賣而成立之買賣關係，並因該買賣關係所產
      生買賣不破租賃之關係，進而主張兩造間有租賃關係存在
      ，應認反訴原告有默示表示拋棄該優先購買權，已生權利
      拋棄之效力，反訴原告自不得再向反訴被告主張優先承買
      權。
五、基上所述，反訴原告就系爭105之1、1065之1地號土地，已
    不得向反訴被告主張優先承買權，反訴被告無塗銷系爭105
    之1、1065之1地號土地有權移轉記之義務，從而，反訴原告
    請求確認反訴原告對反訴被告與已故蔣進傳於93年3月13日
    ，就蔣進傳所有系爭105之1地號土地如附圖所示D、E、F部
    分土地成立之買賣契約有優先承買權存在；確認反訴原告對
    反訴被告與已故蔣進榮於90年2月1日，就蔣進榮所有系爭
    106 之1地號如附圖所示A、B部分土地成立之買賣契約有優
    先承買權存在。並訴請反訴被告就系爭105之1地號土地如附
    圖所示D、E、F部分土地於93年3月25日以拍賣為原因，而為
    之所有移轉登記，應予塗銷；反訴被告系爭106之1地號如附
    圖所示A、B部分土地，於90年2月19日以拍賣為原因而為之
    所有權移轉登記應予塗銷，均無理由，應予駁回。。
參、本件判決之基礎已臻明確，兩造其餘之攻擊防禦方法及舉證
    ，核與判決無影響，毋庸一一論列，併此敘明。
肆、訴訟費用負擔及假執行宣告之依據：民事訴訟法第78條、第
    79條、第389條第1項第5款、第392條第2項、第3項。
中    華    民    國    99    年    4    月    21    日
                  民事第四庭    法  官  王金洲
正本係照原本作成。
如對本判決上訴，須於判決送達後20日內向本院提出上訴狀。
中    華    民    國    99    年    4    月    21    日
                                書記官  魏愛玲

司法院資訊處製作；財團法人民間司法改革基金會備份。
